---
title: "Eksploracja Masywnych Danych - Analiza danych"
author: "Kajetan Zimniak & Bartosz Górka"
date: "`r format(Sys.time(), '%d %B, %Y')`"
output:
  pdf_document: 
    toc: true
  md_document:
    variant: markdown_github
  html_document:
    toc: true
    df_print: paged
---
```{r setup, include=FALSE}
pdf.options(encoding = 'CP1250')
knitr::opts_chunk$set(echo = TRUE)
```

# Podsumowanie analizy
TODO: Podsumowanie na koniec

# Wykorzystane biblioteki
* `knitr`
* `dplyr`
* `tidyverse`
* `ggplot2`
* `gridExtra`

# Ustawienie ziarna generatora
Celem zapewnienia powtarzalności operacji losowania, a co za tym idzie powtarzalności wyników przy każdym uruchomieniu raportu na tych samych danych zastosowano ziarno generatora o wartości `102019`.

```{r ziarno-losowosci}
set.seed(102019)
```

# Charakterystyka obserwacji - zastosowane atrybuty
W ramach analizy mamy do czynienia z obserwacjami opisanymi za pomocą następujących atrybutów:

* **length**: długość złowionego śledzia [cm]
* **cfin1**: dostępność planktonu [zagęszczenie *Calanus finmarchicus* gat. 1]
* **cfin2**: dostępność planktonu [zagęszczenie *Calanus finmarchicus* gat. 2];
* **chel1**: dostępność planktonu [zagęszczenie *Calanus helgolandicus* gat. 1];
* **chel2**: dostępność planktonu [zagęszczenie *Calanus helgolandicus* gat. 2];
* **lcop1**: dostępność planktonu [zagęszczenie *widłonogów* gat. 1];
* **lcop2**: dostępność planktonu [zagęszczenie *widłonogów* gat. 2];
* **fbar**: natężenie połowów w regionie [ułamek pozostawionego narybku];
* **recr**: roczny narybek [liczba śledzi];
* **cumf**: łączne roczne natężenie połowów w regionie [ułamek pozostawionego narybku];
* **totaln**: łączna liczba ryb złowionych w ramach połowu [liczba śledzi];
* **sst**: temperatura przy powierzchni wody [°C];
* **sal**: poziom zasolenia wody [Knudsen ppt];
* **xmonth**: miesiąc połowu [numer miesiąca];
* **nao**: oscylacja północnoatlantycka [mb].

# Wczytanie danych z pliku
Dane zamieszczone na stronie przedmiotu w postaci pliku CSV pobieramy wyłącznie w sytuacji braku pliku w katalogu roboczym. Pozwala to nam na ograniczenie niepotrzebnego transferu danych, jeżeli plik już istnieje.
```{r pobranie danych}
file_name = "sledzie.csv"
source_url = "http://www.cs.put.poznan.pl/alabijak/emd/projekt/sledzie.csv"

if (!file.exists(file_name)) {
  download.file(source_url, destfile = file_name, method = "wget")
}
```

Po ewentualnym pobraniu wczytujemy dane do pamięci.
```{r wczytanie-danych, message = FALSE, warning = FALSE}
library('knitr')
library('dplyr')
library('tidyverse')

content =
  file_name %>%
  read_csv(col_names = TRUE, na = c("", "NA", "?")) %>%
  select(-1)

content[0:11] %>%
  head(n = 5) %>%
  kable(align = 'c', caption = 'Wybrane pomiary')
```

Oryginalnie zbiór posiada znaki `?` jako oznaczenie wartości pustej (brakującej). Dzięki wykorzystaniu parametru `na` podczas wywołania funkcji `read_csv` możemy zastąpić znak `?` poprawnym oznaczeniem braku wartości `NA`. W tabeli `Wybrane pomiary` zaprezentowano pierwsze pięć obserwacji.

# Podstawowe statystyki zbioru danych
```{r, ECHO = FALSE}
total_records = count(content)
total_records_without_na_values = count(na.omit(content))
```
W zbiorze danych mamy do czynienia z `r total_records` obserwacjami opisanych za pomocą `r length(content)` atrybutów. W całym zbiorze mamy do czynienia z `r total_records_without_na_values` obserwacjami bez wartości pustych co stanowi `r format((total_records_without_na_values/total_records) * 100, digits = 2)` procent całego zbioru.

## Statystyka parametrów obserwacji
```{r, statystyka-zbioru-danych}
content %>%
  summary() %>%
  kable(align = 'c', caption = 'Statystyka zbioru danych')
```
TODO: Poprawić tabelkę, nie mieści się na stronie PDF

## Rozkład wartości cech
```{r, cechy1, ECHO = FALSE, message = FALSE, warning = FALSE}
library('ggplot2')
library('gridExtra')

ggplot(content, aes(x = length)) + geom_histogram(binwidth = 0.25) + 
  theme_bw() + ggtitle('Długość złowionego śledzia [cm]') + 
  xlab(sprintf('Długość [cm]')) + ylab('Liczba obserwacji')
```
Jak możemy zaobserwować, większość śledzi w połowie ma długość od 23 do 27 centymetrów.

```{r, cechy2, ECHO = FALSE, message = FALSE, warning = FALSE}
plot_cfin1 <- ggplot(content, aes(x = cfin1)) + geom_histogram(binwidth = 1.0) +
  theme_bw() + ggtitle('Calanus finmarchicus gat. 1') + 
  xlab(sprintf('Zagęszczenie planktonu [j]')) + ylab('Liczba obserwacji')

plot_cfin2 <- ggplot(content, aes(x = cfin2)) + geom_histogram(binwidth = 1.0) +
  theme_bw() + ggtitle('Calanus finmarchicus gat. 2') + 
  xlab(sprintf('Zagęszczenie planktonu [j]')) + ylab('Liczba obserwacji')

grid.arrange(plot_cfin1, plot_cfin2, nrow = 1)
```

```{r, cechy3, ECHO = FALSE, message = FALSE, warning = FALSE}
plot_chel1 <- ggplot(content, aes(x = chel1)) + geom_histogram(binwidth = 0.5) +
  theme_bw() + ggtitle('Calanus helgolandicus gat. 1') + 
  xlab(sprintf('Zagęszczenie planktonu [j]')) + ylab('Liczba obserwacji')

plot_chel2 <- ggplot(content, aes(x = chel2)) + geom_histogram(binwidth = 0.5) +
  theme_bw() + ggtitle('Calanus helgolandicus gat. 2') + 
  xlab(sprintf('Zagęszczenie planktonu [j]')) + ylab('Liczba obserwacji')

grid.arrange(plot_chel1, plot_chel2, nrow = 1)
```
```{r, cechy4, ECHO = FALSE, message = FALSE, warning = FALSE}
plot_lcop1 <- ggplot(content, aes(x = lcop1)) + geom_histogram(binwidth = 0.5) +
  theme_bw() + ggtitle('Widłonogi gat. 1') + 
  xlab(sprintf('Zagęszczenie planktonu [j]')) + ylab('Liczba obserwacji')

plot_lcop2 <- ggplot(content, aes(x = lcop2)) + geom_histogram(binwidth = 0.5) +
  theme_bw() + ggtitle('Widłonogi gat. 2') + 
  xlab(sprintf('Zagęszczenie planktonu [j]')) + ylab('Liczba obserwacji')

grid.arrange(plot_lcop1, plot_lcop2, nrow = 1)
```

```{r, cechy5, ECHO = FALSE, message = FALSE, warning = FALSE}
plot_fbar <- ggplot(content, aes(x = fbar)) + geom_histogram(binwidth = 0.05) +
  theme_bw() + ggtitle('Natężenie połowów') + 
  xlab(sprintf('Ułamek pozostawionego narybku')) + ylab('Liczba obserwacji')

plot_recr <- ggplot(content, aes(x = recr)) + geom_histogram(binwidth = 50000.0) +
  theme_bw() + ggtitle('Roczny narybek') + 
  xlab(sprintf('Liczba śledzi')) + ylab('Liczba obserwacji')

plot_cumf <- ggplot(content, aes(x = cumf)) + geom_histogram(binwidth = 0.02) +
  theme_bw() + ggtitle('Łączne roczne natężenie połowów') + 
  xlab(sprintf('Ułamek pozostawionego narybku')) + ylab('Liczba obserwacji')

plot_totaln <- ggplot(content, aes(x = totaln)) + geom_histogram(binwidth = 1000.0) +
  theme_bw() + ggtitle('Łączna liczba złowionych ryb') + 
  xlab(sprintf('Liczba śledzi')) + ylab('Liczba obserwacji')

grid.arrange(plot_fbar, plot_recr, plot_cumf, plot_totaln, nrow = 2)
```

```{r, cechy6, ECHO = FALSE, message = FALSE, warning = FALSE}
plot_sst <- ggplot(content, aes(x = sst)) + geom_histogram(binwidth = 0.1) +
  theme_bw() + ggtitle('Temperatura przy powierzchni wody') + 
  xlab(sprintf('Temperatura')) + ylab('Liczba obserwacji')

plot_sal <- ggplot(content, aes(x = sal)) + geom_histogram(binwidth = 0.01) +
  theme_bw() + ggtitle('Poziom zasolenia wody') + 
  xlab(sprintf('Zasolenie wody')) + ylab('Liczba obserwacji')

plot_xmonth <- ggplot(content, aes(x = xmonth)) + geom_histogram(binwidth = 0.5) +
  theme_bw() + ggtitle('Miesic połowu') + 
  xlab(sprintf('Miesiąc')) + ylab('Liczba obserwacji')

plot_nao <- ggplot(content, aes(x = nao)) + geom_histogram(binwidth = 0.5) +
  theme_bw() + ggtitle('Oscylacja północnoatlantycka') + 
  xlab(sprintf('Oscylacja')) + ylab('Liczba obserwacji')

grid.arrange(plot_sst, plot_sal, plot_xmonth, plot_nao, nrow = 2)
```

Analizując przedstawione wykresy dotyczące poszczególnych atrybutów opisujących połowy możemy zaobserwować rozkład zbliżony do normalnego dla wielu z nich (chociażby parametr długości śledzia). W przypadku parametrów dostępności planktonu *Calanus finmarchicus gat. 1* oraz *Widłonogów gat. 1* obserwujemy występowanie drobnej próbki danych odbierających znacząco od reszty. Na potrzeby dalszego przetwarzania dane zostaną oczyszczone z tych obserwacji odstających.

```{r obserwacje-odstajace}
without_outliers =
  content %>%
  filter(cfin1 <= 10 | is.na(cfin1)) %>%
  filter(lcop1 <= 90 | is.na(lcop1))
```
Po operacji w zbiorze obserwacji pozostało `r count(without_outliers)` próbek (usunięto `r count(content) - count(without_outliers)` obserwacji).

```{r, cechy7, ECHO = FALSE, message = FALSE, warning = FALSE}
plot_cfin1_clear <- ggplot(without_outliers, aes(x = cfin1)) + geom_histogram(binwidth = 1.0) +
  theme_bw() + ggtitle('Calanus finmarchicus gat. 1') + 
  xlab(sprintf('Zagęszczenie planktonu [j]')) + ylab('Liczba obserwacji')

plot_lcop1_clear <- ggplot(without_outliers, aes(x = lcop1)) + geom_histogram(binwidth = 0.5) +
  theme_bw() + ggtitle('Widłonogi gat. 1') + 
  xlab(sprintf('Zagęszczenie planktonu [j]')) + ylab('Liczba obserwacji')

grid.arrange(plot_cfin1_clear, plot_lcop1_clear, nrow = 1)
```

# Przetwarzanie brakujących danych
TODO: Analiza jakie atrybuty oraz liczność
TODO: Uśrednienie wartości bazując na rozkładzie
