---
title: "Eksploracja Masywnych Danych - Analiza danych"
author: "Kajetan Zimniak & Bartosz Górka"
date: "`r format(Sys.time(), '%d %B, %Y')`"
output:
  pdf_document: 
    toc: true
  html_document:
    toc: true
    df_print: paged
  md_document:
    variant: markdown_github
---
```{r setup, include=FALSE}

knitr::opts_chunk$set(echo = TRUE)
```

# Podsumowanie analizy
TODO

# Wykorzystane biblioteki
* `knitr`
* `dplyr`
* `tidyverse`

# Ustawienie ziarna generatora
Celem zapewnienia powtarzalności operacji losowania, a co za tym idzie powtarzalności wyników przy każdym uruchomieniu raportu na tych samych danych zastosowano ziarno generatora o wartości `102019`.

```{r ziarno-losowosci}
set.seed(102019)
```

# Wczytanie danych z pliku
Dane zamieszczone na stronie przedmiotu w postaci pliku CSV pobieramy wyłącznie w sytuacji braku pliku w katalogu roboczym. Pozwala to nam na ograniczenie niepotrzebnego transferu danych, jeżeli plik już istnieje.
```{r pobranie danych}
file_name = "sledzie.csv"
source_url = "http://www.cs.put.poznan.pl/alabijak/emd/projekt/sledzie.csv"

if (!file.exists(file_name)) {
  download.file(source_url, destfile = file_name, method = "wget")
}
```

Po ewentualnym pobraniu wczytujemy dane do pamięci.
```{r wczytanie-danych, message = FALSE, warning = FALSE}
library('knitr')
library('dplyr')
library('tidyverse')

content =
  file_name %>%
  read_csv(col_names = TRUE, na = c("", "NA", "?")) %>%
  select(-1)

content[0:11] %>%
  head(n = 6) %>%
  kable(align = 'c', caption = 'Wybrane pomiary')
```

Oryginalnie zbiór posiada znaki `?` jako oznaczenie wartości pustej (brakującej). Dzięki wykorzystaniu parametru `na` podczas wywołania funkcji `read_csv` możemy zastąpić znak `?` poprawnym oznaczeniem braku wartości `NA`.

# Przetwarzanie brakujących danych
TODO - jakieś wnioskowanie tutaj? Uśrednienie wartości?

# Podstawowe statystyki zbioru danych
W zbiorze danych mamy do czynienia z `r count(content)` obserwacjami opisanych za pomocą `r length(content)` atrybutów.  
